【裁判字號】    99,訴,1304
【裁判日期】    991021
【裁判案由】    臺灣地區與大陸地區人民關係條例
【裁判全文】
臺北高等行政法院判決
                                      99年度訴字第1304號
                                     99年10月7日辯論終結
原      告  甲○○
                          送達代收人  丁○○
被      告  內政部
代  表  人  丙○○○○○○住同上
訴訟代理人  戊○○
上列當事人間臺灣地區與大陸地區人民關係條例事件，原告不服
行政院中華民國99年4 月2 日院臺訴字第0990094629號訴願決定
，提起行政訴訟，本院判決如下：
    主  文
原告之訴駁回。
訴訟費用由原告負擔。
    事實及理由
一、事實概要：
    原告為大陸地區人民，於民國97年10月13日向被告申請長期
    居留證毀損補發，經被告所屬入出國及移民署（下稱「移民
    署」）專勤事務第一大隊新竹市專勤隊（下稱「新竹市專勤
    隊」）於98年3 月8 日派員至新竹市○○路126 號5 樓之20
    依親對象丁○○之母親住處訪查，而原告與依親對象丁○○
    則於同年4 月3 日至被告所屬移民署專勤事務第二大隊臺中
    縣專勤隊（下稱「臺中縣專勤隊」）接受面談（但丁○○到
    場後又表示不願意接受面談），依臺中縣專勤隊面談結果及
    臺中縣專勤隊同年2 月21日訪查紀錄顯示：「原告與依親對
    象無同居之事實及其臺灣地區配偶丁○○未接受訪談」。被
    告乃於98年5 月12日以內授移移陸榛字第0980959873號處分
    書（下稱「原處分」），廢止原告長期居留許可及註銷被告
    於96年3 月15日核發之第9633003880號長期居留證（下稱「
    96年3 月15日長期居留證」），並自出境之日起3 年內不得
    再申請長期居留，另原告申請長期居留證毀損補發，爰不予
    許可，原告應於收到處分翌日起10日內，向被告所屬移民署
    桃園縣服務站申請出境證件出境，未依規定申請出境或逾期
    未出境，得強制出境（原告迄未出境）。原處分書於98年5
    月14日送達，原告不服，提起訴願，經行政院99年4 月2 日
    院臺訴字第0990094629號決定書駁回其訴願後，遂提起行政
    訴訟。
二、原告主張：伊係大陸地區湖南省人，於89年11月8 日與臺灣
    地區人民丁○○結婚，來臺後居住在臺中縣潭子鄉○○路○
    段59號，並獲被告發給96年3 月15日長期居留證，效期至99
    年3 月14日止。伊嗣於97年10月13日以長期居留證毀損為由
    申請補發，竟遭被告以伊與丁○○無同居事實，丁○○亦未
    接受訪談為由，以原處分廢止伊長期居留許可，並註銷96年
    3 月15日長期居留證，且自出境之日起3 年內，不得再申請
    來臺長期居留。惟除丁○○入獄服刑期間外，伊一直以來皆
    與丁○○共同生活，丁○○出獄後，伊與丁○○曾至桃園縣
    觀音鄉租屋，後又為照顧丁○○母親臨時居住於母親家中，
    新竹市專勤隊於98年3 月8 日前往丁○○母親住處訪查時，
    復因丁○○至臺中工作，其母乃答稱並未同住；又丁○○於
    98年4 月3 日至臺中縣專勤隊不願接受面談，係因身體不適
    、精神不佳且面談時間過久所致，竟遭據以認定伊與丁○○
    無同居之事實，深感無奈。伊於90年2 月19日來臺迄今已10
    年之久，被告廢止伊長期居留許可，原處分過重等語。並聲
    明：(一)訴願決定及原處分均撤銷。(二)被告應作成許可補發原
    告長期居留證之處分。
三、被告則以：臺中縣專勤隊於98年2 月21日前往原告住處實地
    訪查時發現原告未居住該址，復經電話訪查原告，原告稱：
    現因工作關係居住於新竹市○○路126 號○樓之○，且訪查
    左右鄰居均稱不認識原告。嗣新竹市專勤隊於同年3 月8 日
    前往新竹市○○路126 號○樓之○實地訪查時，丁○○母親
    因車禍腳受傷在家休養，並表示：丁○○夫妻並未居住該址
    ，而是居住在臺中一帶，且不知其夫妻二人居住臺中縣之地
    址。經觀察屋內情形，未發現有原告夫妻衣物，另經電話聯
    絡丁○○表示：目前人在臺中。臺中縣專勤隊復於98年4 月
    3 日通知原告夫妻二人面談，原告表示其未居住於臺中縣，
    目前暫時居住於桃園縣觀音鄉大陸同鄉家中，因擔心丁○○
    會到其住處吵鬧，不讓丁○○知曉其暫住地址。丁○○則表
    示不願接受面談。伊乃依行為時臺灣地區與大陸地區人民關
    係條例第17條第9 項授權訂定之「大陸地區人民在臺灣地區
    依親居留長期居留或定居許可辦法」（下稱「居留或定居許
    可辦法」）第27條第3 項第9 款、第10款、第4 項第1 款、
    第5 項、第45條第3 款、「大陸地區人民申請進入臺灣地區
    面談管理辦法」（下稱「面談管理辦法」）第10條第2 款、
    第3 款之規定，廢止原告之長期居留許可及註銷96年3 月15
    日長期居留證，於法相合，原告之訴為無理由等語，資為抗
    辯。並聲明：原告之訴駁回。
四、本院得心證之理由：
  (一)原告係大陸地區湖南省人，於89年11月8 日與臺灣地區人民
    丁○○結婚，申請來臺依親居住在臺中縣潭子鄉○○路○ 段
    59號，嗣獲被告發給96年3 月15日長期居留證，效期至99年
    3 月14日止，原告嗣於97年10月13日以長期居留證毀損為由
    申請補發；臺中縣專勤隊於98年2 月21日前往臺中縣潭子鄉
    潭富路○段59號原告住處實地訪查時，發現原告未居住該址
    ，經電話訪查原告，原告稱：現因工作關係居住於新竹市○
    ○路126 號○樓之○。新竹市專勤隊乃於同年3 月8 日前往
    新竹市○○路126 號○樓之○實地訪查時，丁○○母親因車
    禍腳受傷在家休養，未見到原告與丁○○。臺中縣專勤隊復
    於98年4 月3 日通知原告夫妻二人面談，原告表示其未居住
    於臺中縣，丁○○當日則表示不願接受面談等事實，為兩造
    所不爭執，並有大陸地區人民在臺灣地區居留或定居申請書
    影本、大陸居民往來臺灣通行證影本、戶籍謄本影本、大陸
    地區人民居民身分證影本、結婚公證書影本、臺中縣專勤隊
    面談記錄影本、新竹市專勤隊訪查記錄表影本在卷可稽（內
    政部行政訴訟案可閱覽卷第4 、13、14、18、23、26、27、
    43頁、不可閱覽卷第3 至7 、9 至11、13頁），堪認為真正
    。
  (二)原告主張除丁○○入獄服刑期間外，伊一直以來皆與丁○○
    共同生活，新竹市專勤隊前往丁○○母親住處訪查時，因丁
    ○○至臺中工作，其母乃答稱並未同住，而丁○○至臺中縣
    專勤隊不願接受面談，係因身體不適、精神不佳且面談時間
    過久所致，原處分所據與事實不符，且原處分過重等語。惟
    為被告所否認，並以前揭情詞置辯。是本件爭點即為：1.原
    告與丁○○是否有同居之事實？2.丁○○不願接受面談得否
    為原處分之理由？茲分述如下：
    1.原告與丁○○是否有同居之事實？
      (1)按「大陸地區人民非經主管機關許可，不得進入臺灣地
        區。」、「大陸地區人民申請進入臺灣地區團聚、居留
        或定居者，應接受面談、按捺指紋並建檔管理之；未接
        受面談、按捺指紋者，不予許可其團聚、居留或定居之
        申請。其管理辦法，由主管機關定之。」、「大陸地區
        人民為臺灣地區人民配偶，得依法令申請進入臺灣地區
        團聚；有下列情形之一者，得申請在臺灣地區依親居留
        ：一、結婚已滿二年者。」、「經依第一項規定許可在
        臺灣地區依親居留滿四年，且每年在臺灣地區合法居留
        期間逾一百八十三日者，得申請長期居留。」、「前條
        及第一項至第五項有關居留、長期居留、或定居條件、
        程序、方式、限制、撤銷或廢止許可及其他應遵行事項
        之辦法，由內政部會同有關機關擬訂，報請行政院核定
        之。」97年6 月26日修正施行之臺灣地區人民與大陸地
        區人民關係條例第10條第1 項、第10條之1 、第17條第
        1 項第1 款、第3 項、第9 項分別定有明文。上開規定
        係依據80年5 月1 日公布之憲法增修條文第10條（現行
        增修條文改列為第11條）「自由地區與大陸地區間人民
        權利義務關係及其他事務之處理，得以法律為特別之規
        定」所制定，為國家統一前規範臺灣地區與大陸地區間
        人民權利義務之特別立法。內政部依該條例第10條之1
        、第17條第9 項授權訂定之「大陸地區人民申請進入臺
        灣地區面談管理辦法」及「大陸地區人民在臺灣地區依
        親居留長期居留或定居許可辦法」，明文規定大陸地區
        人民申請進入臺灣地區團聚、居留、長期居留或定居之
        資格要件、程序、方式、限制、撤銷或廢止許可及其他
        應遵行之事項，係在確保臺灣地區安全與民眾福祉，符
        合該條例之立法意旨，尚未逾越母法之授權範圍，為維
        持社會秩序或增進公共利益所必要，與上揭憲法增修條
        文無違，於憲法第23條之規定亦無牴觸（大法官釋字第
        497 號解釋意旨參照）。足認面談管理辦法及居留或定
        居許可辦法之頒訂，係為規範臺灣地區與大陸地區人民
        之往來，有極為濃厚之公益色彩，並非僅單純立足於私
        權之上，亦即其公益上之考量大於私人之利益。況非本
        國人民之入境（國）行為，國家拒絕與否屬絕對高權行
        為，觀諸世界各國皆然。而外來人口入境准否，因考量
        國家現有資源分配與國民生活環境密度，為保障本國國
        民住居安全與民生經濟，主管機關即有依上開法規審查
        及裁量之權限。
      (2)次按97年3 月7 日修正施行之居留或定居許可辦法第27
        條第3 項第9 款、第10款規定：「大陸地區人民經許可
        長期居留，有下列情形之一者，撤銷或廢止其許可：…
        九、申請人與依親對象無同居之事實。十、有面談管理
        辦法第10條第1 款、第2 款或第4 款情形之一者。」次
        按同條第4 項第1 款規定：「大陸地區人民經許可在臺
        灣地區長期居留，有下列情形之一者，除撤銷或廢止許
        可外，依下列各款所定期間，不得再申請進入臺灣地區
        長期居留：一、有前項第一款至第六款、第九款或第十
        款情形之一者，於三年至五年內不得再申請。」復按同
        條第5 項規定：「前項各款所定期間之計算，其已入境
        者，自出境之日起算；未入境者，自撤銷或廢止許可之
        翌日起算。」另按同辦法第45條第3 款規定：「大陸地
        區人民有下列情形之一者，由移民署發給出境證件，並
        得限期於十日內離境或逕行強制其出境：... 三、依第
        二十七條第三項、第六項至第八項規定撤銷或廢止其長
        期居留許可。」又按93年3 月1 日發布施行之面談管理
        辦法第10條第1 款、第2 款、第3 款規定：「大陸地區
        人民接受面談，有下列情形之一者，其申請案不予許可
        ；已許可者，應撤銷或廢止其許可：一、無正當理由拒
        絕接受面談。二、其臺灣地區配偶未接受或未通過訪談
        。三、經面談後，申請人、依親對象無同居之事實或說
        詞有重大瑕疵。」顯見許可為臺灣地區人民配偶之大陸
        地區人民在臺灣地區依親居留、長期居留或定居，其目
        的在使夫妻得以共同生活、互相照顧，以維繫正常圓滿
        之婚姻關係，而非提供大陸地區人民來臺工作謀生之機
        會，是大陸人民以在臺配偶為依親對象，申請長期居留
        ，非僅以二人間有合法婚姻關係存在為已足，尚須有同
        居之事實為必要，否則即悖離許可大陸配偶來臺居留之
        目的。
      (3)經查：
        原告於89年11月8 日與丁○○結婚後，以依親名義申
          請來臺，登記居住於臺中縣潭子鄉○○路○ 段59號，
          並獲被告發給96年3 月15日長期居留證，惟原告於96
          年12月間離家，經丁○○於97年4 月29日至臺中縣專
          勤隊報案協尋並製作協尋失蹤人口筆錄，原告嗣於97
          年6 月中旬自行返家，並於97年7 月10日始與丁○○
          一同至臺中縣專勤隊製作偵訊筆錄等情，有臺中縣專
          勤隊受理協尋失蹤人口調查談話筆錄、偵訊記錄附卷
          可佐（內政部行政訴訟案不可閱覽卷第23至26頁）。
          顯見原告自96年12月間至97年6 月間確有未與丁○○
          共同生活之事實。
        原告於97年10月13日以長期居留證毀損為由申請補發
          後，臺中縣專勤隊於98年2 月21日前往臺中縣潭子鄉
          潭富路○段59號原告登記之住處實地訪查時，發現原
          告未居住於該址，且其左鄰右舍均稱不認識原告，嗣
          經電話訪查原告，原告始稱：現因工作關係居住於新
          竹市○○路126 號○樓之○等情，有臺中縣專勤隊98
          年2 月21日訪查記錄表在卷可稽（內政部行政訴訟案
          不可閱覽卷第13頁）。
        新竹市專勤隊則於98年3 月8 日前往原告所稱之新竹
          市○○路126 號5 樓之20實地訪查時，發現該址僅丁
          ○○之母親吳○○○因車禍右腳受傷在家休養，吳○
          ○○並表示：丁○○夫妻並未居住該址（只有假日有
          時會來看一下而已），而是居住在臺中一帶，且不知
          其夫妻二人居住臺中縣之地址等語，且經觀察屋內情
          形，該址為出租式套房，大約10坪左右，只有一張床
          ，未發現有原告夫妻之衣物，另經電話聯絡丁○○表
          示：目前人在臺中等情，有新竹市專勤隊98年3 月8
          日訪查記錄表附卷足憑（內政部行政訴訟案不可閱覽
          卷第9 頁）。足徵原告並未如其所述，與丁○○共同
          居住於吳○○○之住處。
        臺中縣專勤隊復通知原告夫妻二人於98年4 月3 日面
          談，原告表示伊未居住於臺中縣，目前暫住於桃園縣
          觀音鄉大陸同鄉家中，因擔心丁○○會到伊住處吵鬧
          ，才不讓丁○○知曉其暫住地址，丁○○沒錢租房子
          ，有時會住在人力仲介，98年2 月伊婆婆腿受傷，伊
          與丁○○有到新竹照顧婆婆，因丁○○毒癮發作常與
          婆婆吵架，婆婆就趕他離開，伊則回老鄉家裡繼續打
          零工等語；另丁○○當日雖有到場，惟表示不願接受
          面談等情，亦有臺中縣專勤隊面談記錄附卷可參（內
          政部行政訴訟案不可閱覽卷第3 至7 頁）。則依原告
          所言其係居住於桃園縣觀音鄉之大陸同鄉家中，而丁
          ○○則居無定所，且不知原告居住何處，益足徵原告
          與丁○○並無共同生活之事實甚明。
        又上開訪查記錄係被告新竹市專勤隊及臺中縣專勤隊
          所屬人員就其等訪查時所見所聞依職權所製作，至於
          面談筆錄，則係經原告與丁○○當場閱覽並簽名認可
          ，原告復未舉證證明上開訪查紀錄及面談筆錄與事實
          有何不符之處，自堪採信。
      (4)原告為丁○○之配偶，被告許可其來臺依親長期居留，
        其目的在於其能與依親對象丁○○共同生活，互相照顧
        ，惟因原告與丁○○既無同居之事實，已如前述，則被
        告依居留或定居許可辦法第27條第3 項第9 款、第4 條
        第1 款、第5 項、第45條第3 款、面談管理辦法第10條
        第3 款之規定，廢止原告長期居留許可及註銷96年3 月
        15日長期居留證，並否准其長期居留證毀損補發之申請
        ，且限制原告自出境之日起3 年內不得再申請長期居留
        ，原告應於收到處分翌日起10日內，向被告所屬移民署
        桃園縣服務站申請出境證件出境，未依規定申請出境或
        逾期未出境，得強制出境，於法自屬有據。
    2.丁○○不願接受面談得否為原處分之理由？
      (1)按「大陸地區人民申請進入臺灣地區團聚、居留或定居
        者，應接受面談、按捺指紋並建檔管理之；未接受面談
        、按捺指紋者，不予許可其團聚、居留或定居之申請。
        其管理辦法，由主管機關定之。」97年6 月26日修正施
        行之臺灣地區人民與大陸地區人民關係條例第10條之1
        固定有明文。惟揆諸上開規定之涵義，應僅課予欲申請
        進入臺灣地區團聚、居留或定居之大陸地區人民有接受
        面談之義務，大陸地區人民如違反上開義務，將受到否
        准其申請之不利益。至於臺灣地區人民則不在上開規定
        課予接受面談義務之範圍內。是臺灣地區人民與大陸地
        區人民關係條例第10條之1 後段雖概括授權主管機關訂
        定管理辦法，惟該管機關仍應於符合立法意旨且未逾越
        母法規定之限度內，就執行法律有關之細節性、技術性
        之事項加以規定，且其內容不能牴觸母法或對人民之自
        由權利增加法律所無之限制（大法官釋字第367 號解釋
        理由書參照）。是93年3 月1 日頒布施行之面談管理辦
        法第10條第2 款規定，將大陸地區人民之臺灣地區配偶
        未接受或未通過訪談，列為不予許可大陸地區人民申請
        案或撤銷、廢止其許可之事由之一，即違反臺灣地區人
        民與大陸地區人民關係條例第10條之1 之立法意旨，並
        逾越母法規定之限度，係屬對人民之自由權利增加法律
        所無之限制，除牴觸臺灣地區人民與大陸地區人民關係
        條例第10條之1 ，亦有違憲法第23條保障人民權利之意
        旨，依司法院院解字第4012號解釋意旨，本院得逕認為
        無效不予適用。又面談管理辦法嗣於98年8 月20日修正
        時，業已將臺灣地區配偶未接受或未通過訪談，不予許
        可大陸地區人民申請案或撤銷、廢止其許可之事由刪除
        ，以符合臺灣地區人民與大陸地區人民關係條例第10條
        之1 之授權意旨及憲法第23條保障人民權利之意旨，附
        此敘明。
      (2)93年3 月1 日發布施行之面談管理辦法第10條第2 款將
        臺灣地區配偶未接受或未通過訪談，列為不予許可大陸
        地區人民申請案或撤銷、廢止其許可之事由之規定，既
        因牴觸母法及違反憲法第23條之法律保留原則而無效，
        則被告以丁○○不願接受面談為由，而依97年3 月7 日
        修正施行之居留或定居許可辦法第27條第3 項第10款、
        93年3 月1 日發布施行之面談管理辦法第10條第2 款規
        定，廢止原告長期居留許可及註銷96年3 月15日長期居
        留證，並否准其長期居留證毀損補發之申請，即屬無據
        。惟因原告與丁○○無同居之事實，即足以為原處分之
        事由，而符合行為時居留或定居許可辦法第27條第3 項
        第9 款、第4 條第1 款、第5 項、第45條第3 款及面談
        管理辦法第10條第3 款所規定之構成要件，是原處分仍
        無不合。訴願決定予以維持，亦無違誤。從而，原告訴
        請撤銷或變更原處分及訴願決定，並請求判決被告應作
        成許可補發原告長期居留證之處分，為無理由，應予駁
        回。
五、本件判決基礎已臻明確，兩造其餘之攻擊防禦方法及訴訟資
    料經本院斟酌後，核與判決不生影響，無一一論述之必要，
    併予敘明。
據上論結，本件原告之訴為無理由，依行政訴訟法第98條第1 項
前段，判決如主文。
中    華    民    國    99    年    10    月    21    日
                    臺北高等行政法院第六庭
                              審判長法  官  闕  銘  富
                                    法  官  許  瑞  助
                                    法  官  林  育  如
上為正本係照原本作成。
如不服本判決，應於送達後20日內，向本院提出上訴狀並表明上
訴理由，如於本判決宣示後送達前提起上訴者，應於判決送達後
20日內補提上訴理由書（須按他造人數附繕本）。
中    華    民    國    99    年    10    月    21    日
                                    書記官  陳  可  欣

司法院資訊處製作；財團法人民間司法改革基金會備份。
